【裁判字號】    97,訴,779
【裁判日期】    970930
【裁判案由】    偽造文書等
【裁判全文】
臺灣臺北地方法院刑事判決               97年度訴字第779號
公  訴  人  臺灣臺北地方法院檢察署檢察官
被      告  乙○○
            甲○○
            丁○○
上三人共同
選任辯護人  胡文英律師
上列被告因偽造文書等案件，經檢察官提起公訴（九十七年度偵
字第七０四八號），本院判決如下：
    主  文
乙○○共同行使偽造公文書，足以生損害於公眾及他人，處有期
徒刑壹年拾月，緩刑肆年。扣案如附表所示之物均沒收之。
乙○○其餘被訴部分無罪。
甲○○共同行使偽造公文書，足以生損害於公眾及他人，處有期
徒刑壹年貳月，緩刑肆年。扣案如附表所示之物均沒收之。
丁○○共同行使偽造公文書，足以生損害於公眾及他人，累犯，
處有期徒刑壹年肆月。扣案如附表所示之物均沒收之。
    事  實
一、丁○○前因涉犯妨害自由案件，經臺灣桃園地方法院於民國
    九十三年十一月二十五日以九十三年度易字第一０九九號判
    處有期徒刑三月，於九十四年三月三十一日易科罰金執行完
    畢，竟不知悛悔，因其與友人乙○○，及乙○○之堂兄弟甲○○均無正當工作，竟因綽號「小陳」之成年男子（真實姓
    名年籍不詳）許以可獲得詐騙金額百分之五之代價，而與「
    小陳」共同基於意圖為自己不法所有、行使偽造公文書及僭
    行公務員職務之犯意聯絡，先由「小陳」於九十七年三月二
    十四日上午九時三十分，撥打電話予鄧水先，向鄧水先自稱
    為臺灣臺北地方法院檢察署之「劉檢察官」，並指鄧水先在
    第一商業銀行股份有限公司之帳戶涉及多起案件，將被凍結
    云云，但因鄧水先並未在上開銀行開戶，遂告知「小陳」其
    僅在郵局開設帳戶，「小陳」即向其佯稱：須自郵局帳戶提
    領四十萬元才會沒事，否則將會吃上官司云云，要求鄧水先
    交付四十萬元，並命鄧水先至臺北市○○區○○街一段五一
    號萬美街郵局前等候，而著手施用詐術，鄧水先乃自其臺北
    貴田郵局帳戶（帳號詳卷）提領現金四十萬元，惟因鄧水先
    曾有遭人詐騙之紀錄，發覺有異，於領款後立刻請求員警協
    助，並一同前往上址等待埋伏。期間「小陳」另撥打乙○○
    所有之0000000000號行動電話（ＢＥＮＱ牌，內
    含ＳＩＭ卡一張），指示乙○○前往桃園縣中壢火車站拿取
    放置於站內置物櫃之報酬三萬元，另以一萬元購買行動電話
    以供將來聯絡之用，乙○○即指示丁○○駕駛車號六Ｕ—六
    二六六號自用小客車，搭載其與甲○○三人一同前往桃園縣
    中壢火車站收取四萬元，並以其中一萬元購買行動電話三支
    （均ＳＯＮＹ  ＥＲＩＣＳＯＮ牌，均未含ＳＩＭ卡）後，
    再一同前往萬美街郵局。乙○○、甲○○及丁○○抵達該處
    後，見鄧水先在場，即先由甲○○上前詢問鄧水先是否為交
    付金錢之人，並告知檢察官馬上來拿錢等語後，隨即返回車
    上，丁○○旋駕車搭載乙○○、甲○○一同前往臺北市○○
    區○○街六號之便利商店，由丁○○下車入內接收由「小陳
    」所傳真其在不詳時地，已偽造完成而其上蓋有偽造之「檢
    察官周士瑜」及「臺灣臺北地方法院檢察署印」之印文各一
    枚之「臺北地方法院地檢署監管科」之公文書一紙，轉交乙○○，三人再一同駕車返回萬美街郵局附近，由乙○○下車
    冒充臺北地方法院檢察署檢察官，向鄧水先出示前揭偽造之
    公文書一紙，表示其正執行職務中，要求鄧水先依該偽造公
    文書之意旨交付監管款項而行使之，足以生損害於鄧水先及
    臺灣臺北地方法院檢察署職務執行與公文管理之正確性。惟
    因鄧水先早已發覺有異，並未交付款項，乙○○、甲○○及
    丁○○三人旋為在場埋伏員警當場查獲，以致未能詐財得逞
    ，並在乙○○身上扣得上開偽造之公文書一紙及其持用之0
    000000000號行動電話一支（ＢＥＮＱ牌，內含Ｓ
    ＩＭ卡一張），另在車上扣得現金三萬元及上開行動電話三
    支（均ＳＯＮＹ  ＥＲＩＣＳＯＮ牌，均未含ＳＩＭ卡），
    而查知上情。
二、案經臺北市政府警察局文山第一分局報告臺灣臺北地方法院
    檢察署檢察官偵查起訴。
    理  由
壹、有罪部分：
一、按被告以外之人於審判外之言詞或書面陳述，除法律有規定
    者外，不得作為證據，刑事訴訟法第一百五十九條第一項定
    有明文；復按被告以外之人於偵查中向檢察官所為之陳述，
    除顯有不可信之情況者外，得為證據，同法第一百五十九條
    之一第二項亦有規定；另按被告以外之人於審判外之陳述，
    雖不符前四條之規定，而經當事人於審判程序同意作為證據
    ，法院審酌該言詞陳述或書面陳述作成時之情況，認為適當
    者，亦得為證據；當事人、代理人或辯護人於法院調查證據
    時，知有第一百五十九條第一項不得為證據之情形，而未於
    言詞辯論終結前聲明異議者，視為有前項之同意；同法第一
    百五十九條之五規定甚明。查本案卷內供述及非供述證據，
    因被告及辯護人於本院言詞辯論終結前，均未對於證據能力
    聲明異議，依刑事訴訟法第一百五十九條之五第一項、第二
    項規定，視為同意上開證據具備證據能力，而本院審酌該等
    言詞陳述或書面陳述作成之情況，相關陳述人均未曾主張非
    出於任意性或不正取供，足信作成時之情況，應無違法或不
    當情事，因而認為適當，故該等供述及非供述證據，均具備
    證據能力而得作為證據，合先敘明。
二、上揭犯罪事實，業據被告乙○○、甲○○及丁○○於本院審
    理中均坦承不諱，核與被害人鄧水先於警詢及偵查中指訴情
    節相符，並有搜索扣押筆錄、扣押物品目錄表及扣押物品收
    據各一件（見偵查卷第四二至五六頁）、扣押物品照片三張
    （見偵查卷第七０至七二頁）、傳真費用統一發票一張（見
    偵查卷第七三頁）、被害人鄧水先臺北貴田郵局帳戶存摺封
    面及內頁各一紙（見偵查卷第七五至七六頁）在卷可稽，並
    有上開偽造之公文書一張、現金三萬元，及行動電話四支（
    其中一支ＢＥＮＱ牌行動電話內含門號000000000
    0號ＳＩＭ卡一張，其餘三支ＳＯＮＹ  ＥＲＩＣＳＯＮ牌
    行動電話未含ＳＩＭ卡）扣案可佐。是本件事證明確，被告
    等犯行洵堪認定，應予依法論科。
三、按扣案之「臺北地方法院地檢署監管科」一紙，係冒用公署
    名義製作之文書，顯為偽造之公文書。查被告乙○○、甲○○及丁○○均明知其等並非臺灣臺北地方法院檢察署檢察官
    等公務員，竟冒用公務員之身分，持上開偽造之公文書對被
    害人鄧水先提示而著手實施詐騙行為，但因被害人鄧水先發
    覺有異並未交付金錢而不遂，核其等此部分所為，均係犯刑
    法第二百十一條、第二百十六條之行使偽造公文書罪，及同
    法第三百三十九條第一項、第三項之詐欺取財未遂罪，及同
    法第一百五十八條第一項之僭行公務員職務罪。被告乙○○
    、甲○○、丁○○及綽號「小陳」之成年男子，就上開犯行
    ，均有犯意聯絡及行為分擔，並為共同正犯。惟按偽造文書
    與行使本屬兩罪，如對於偽造行為並未參與實施，縱事後知
    其為偽造而行使，亦衹負行使責任，不應兼論偽造（最高法
    院五十一年台上字第八七四號判例參照）。本件被告乙○○
    、甲○○及丁○○係至便利商店接收「小陳」所傳真已偽造
    完成之「臺北地方法院地檢署監管科」之公文書一紙，卷內
    並無積極證據顯示被告乙○○、甲○○及丁○○就偽造印文
    甚或偽造公文書之部分犯行有所參與，故被告乙○○、甲○○及丁○○自僅對被害人鄧水先行使偽造公文書部分負責，
    而論以行使偽造公文書罪。又被告乙○○、甲○○及丁○○
    所犯刑法第二百十一條、第二百十六條之行使偽造公文書罪
    、同法第三百三十九條第一項、第三項之詐欺取財未遂罪，
    及同法第一百五十八條之僭行公務員職務罪間，究屬廣義之
    一行為觸犯數罪名，仍應論以想像競合犯，並均從一重之行
    使偽造公文書罪處斷。至起訴書雖未論及僭行公務員職務罪
    ，惟此部分與前揭已起訴部分，具有想像競合犯之裁判上一
    罪關係，為起訴效力所及，並經本院於審理中告知此一罪名
    ，本院自得併予審理。茲查，被告丁○○前因涉犯妨害自由
    案件，經臺灣桃園地方法院於九十三年十一月二十五日以九
    十三年度易字第一０九九號判處有期徒刑三月，於九十四年
    三月三十一日易科罰金執行完畢，有臺灣高等法院被告全國
    前案紀錄表在卷足參，其於有期徒刑執行完畢後五年內再犯
    有期徒刑以上之罪，為累犯，應依刑法第四十七條第一項加
    重其刑。爰審酌被告三人均明知現今社會詐騙集團橫行，嚴
    重破壞社會秩序、侵害被害人之財產，竟仍因貪圖報酬利益
    ，加入詐騙集團共同參與詐騙犯行，以牟不法利益，助長犯
    罪歪風，增加追緝犯罪之困難，且其正當青年，不知以正當
    方法獲取金錢，惡性非輕，自應予以嚴懲，但慮及被告三人
    年輕識淺，究非詐騙集團主謀，於本院審理時復坦承犯行，
    態度良好等一切情狀，認檢察官具體求刑稍嫌過重，酌情各
    量處如主文所示之刑，以示懲儆。末查，被告乙○○、甲○○前未曾受有期徒刑以上刑之宣告，有臺灣高等法院被告前
    案紀錄表在卷足徵，業如前述，其因一時失慮致罹刑典，於
    犯罪後深表悔意，並已獲得被害人鄧水先之原諒，此有陳報
    狀一件在卷供參，經此偵審程序及論罪科刑之教訓後，應知
    所警惕而無再犯之虞，故本院認前開宣告之刑，以暫不執行
    為適當，併予各宣告緩刑四年，以啟自新。至被告丁○○因
    前有犯罪紀錄，並構成累犯，如前所述，其再犯本罪，難認
    有悛悔之意，故不宜併予宣告緩刑，附此敘明。
四、扣案之現金三萬元（如附表編號一所示），為被告乙○○、
    甲○○及丁○○犯罪所得之物，業據被告乙○○、甲○○及
    丁○○供承在卷，爰依刑法第三十八條第一項第三款沒收之
    。另扣案其上蓋有偽造「檢察官周士瑜」及「臺灣臺北地方
    法院檢察署印」之印文各一枚之「臺北地方法院地檢署監管
    科」公文書（如附表編號二所示），為偽造之公文書，係供
    犯罪所用之物，且為共犯「小陳」所有，業據被告乙○○、
    甲○○及丁○○供承在卷，爰依刑法第三十八條第一項第二
    款規定，連同其上偽造之「檢察官周士瑜」及「臺灣臺北地
    方法院檢察署印」之印文各一枚均宣告沒收之。又扣案之行
    動電話一支（ＢＥＮＱ牌，內含門號0000000000
    號ＳＩＭ卡一張，如附表編號三所示），係被告乙○○所有
    ，並為其與「小陳」聯絡而供犯罪所用之物，業據被告乙○○坦承在卷；而扣案其餘行動電話三支（均ＳＯＮＹ  ＥＲ
    ＩＣＳＯＮ牌，均未含ＳＩＭ卡，如附表編號四所示），則
    均為被告乙○○、甲○○及丁○○所有，為預備供犯罪所用
    之物，業據被告乙○○、甲○○及丁○○供承在卷，爰均依
    刑法第三十八條第一項第二款沒收之。
貳、無罪部分：
一、公訴意旨另以：被告乙○○另基於行使偽造公文書及詐欺取
    財之犯意，以相同手法，於九十六年十二月五日，在臺北縣
    樹林鎮樹林郵局附近，向被害人丙○○詐得一百二十萬元，
    並交付被害人丙○○其上有偽造「臺灣台北地方法院印」印
    文之「臺灣臺北地方法院收據」一紙為執，因認被告乙○○
    此部分另涉犯刑法第二百十一條、第二百十六條之行使偽造
    公文書罪嫌，及同法第三百三十九條第一項之詐欺取財罪嫌
    。
二、按犯罪事實應依證據認定之，無證據不得推定其犯罪事實，
    又不能證明被告犯罪者，應諭知無罪之判決，刑事訴訟法第
    一百五十四條第一項、第三百零一條第一項分別定有明文。
    又刑事訴訟法上所謂認定犯罪事實之證據，係指足以認定被
    告確有犯罪行為之積極證據而言，最高法院二十九年上字第
    三一○五號判例可資參照。故事實之認定，應憑證據，如未
    能發現相當證據，或證據不足以證明，自不能以推測或擬制
    之方法，為裁判基礎，最高法院四十年臺上字第八六號判例
    亦可參照。另按認定犯罪事實，所憑之證據，雖不以直接證
    據為限，間接證據亦包括在內，然無論直接或間接證據，其
    為訴訟上之證明，須於通常一般之人均不致於有所懷疑，而
    得確信其為真實之程度者，始得據之為有罪之認定，倘其證
    明尚未達到此一程度，而有合理性懷疑之存在時，即無從為
    有罪之認定，此亦有最高法院七十六年臺上字第四九八六號
    判例可資參照。又告訴人之告訴，係以使被告受刑事訴追為
    目的，是其陳述是否與事實相符，仍應調查其他證據以資審
    認，最高法院五十二年臺上字第一三００號判例意旨同可參
    照。
三、公訴人認被告乙○○涉有此部分之犯行，無非係以被害人丙○○之指訴、被害人丙○○所有樹林郵局帳戶存摺封面及內
    頁各一件，及偽造之「臺灣臺北地方法院收據」一紙為其主
    要論據。訊據被告乙○○堅詞否認涉有公訴人此部分所指之
    犯行，辯稱：伊沒有向丙○○詐騙，也沒有拿偽造公文書給
    丙○○看，伊不知道丙○○為何會說是伊等語。
四、經查：
  (一)被害人丙○○於九十六年十二月五日，接獲自稱檢察官之人
    向其佯稱郵局存款帳戶有問題，需將存款領出，如不將存款
    領出，將凍結該帳戶云云，使其陷於錯誤，於當日自其樹林
    郵局帳戶（帳號詳卷）內提領一百二十萬元交付予一真實姓
    名年籍不詳之成年男子，該人並交付其偽造之「臺灣臺北地
    方法院收據」一紙由其收執，事後發覺受騙，曾到臺北縣迴
    龍、樹林及桃園縣龜山鄉附近之派出所報案等情，固據被害
    人丙○○於警詢、偵查及本院審理中均指訴在卷，且有被害
    人丙○○所有樹林郵局帳戶存摺封面及內頁各一件，及偽造
    之「臺灣臺北地方法院收據」一紙在卷可稽。
  (二)被害人丙○○固於警詢、偵查及本院審理中指稱被告乙○○
    係向其收取金錢之人，惟被告乙○○堅詞否認曾向被害人丙○○收取金錢。經本院依職權函詢臺北縣政府警察局及桃園
    縣政府警察局龜山分局有無被害人丙○○遭人詐騙之報案紀
    錄，上開二分局均函覆稱並無被害人丙○○之報案紀錄，此
    有桃園縣政府警察局龜山分局九十七年八月六日山警分偵字
    第０九七五０二七四四九號函及臺北縣政府警察局樹林分局
    九十七年八月七日北縣警樹偵字第０九七００二四九九五號
    函各一件在卷可稽（見本院卷第七六至七九、第八０至八一
    頁），則被告乙○○是否即為詐騙被害人丙○○或向其收取
    金錢之人，並無被害人丙○○最初報案時所陳述行騙之人之
    外型或特徵等記錄足供比對。而被害人丙○○於警詢中係依
    本件臺北市政府警察局文山第一分局員警提供之照片指認，
    而員警提供之照片除被告乙○○為彩色照片外，其餘照片均
    為黑白照片，此有犯罪紀錄表一張在卷供參（見偵查卷第一
    一八頁），恐有影響被害人丙○○正確辨識之虞。另被害人
    丙○○於偵查中與被告乙○○同庭對質時，係稱：「我交給
    一個年輕人，好像是庭上的乙○○，我是在樹林的工廠邊拿
    給他的」等語（見偵查卷第一二五頁），似無法確認當時收
    取金錢之人確為被告乙○○。又被害人丙○○於本院審理中
    再次與被告乙○○同庭對質時，雖亦指稱：確定是在庭被告
    乙○○收取金錢等語，然被害人丙○○亦自承交付金錢時除
    該名男子與伊之外，別無第三人在場，沒有注意看其特徵等
    語（見本院卷第五九至六八頁），顯見並無在場證人足以證
    明被告乙○○為向被害人丙○○收取金錢之人。況被告乙○○向被害人鄧水先行騙時所提示者，係「臺北地方法院地檢
    署監管科」之偽造公文書，與此部分被害人丙○○所收執之
    其上蓋有偽造「臺灣台北地方法院印」印文之「臺灣臺北地
    方法院收據」之偽造公文書迥異，可知施用詐術手法仍有不
    同，此部分如遽予認定係被告乙○○所為，稍嫌速斷。故此
    部分除被害人丙○○片面指訴外，並無其他證據或證人足以
    證明被告乙○○確有行使偽造公文書向其詐騙之犯行，此部
    分不能證明被告乙○○犯罪。此外，復查無其他積極證據足
    資證明被告乙○○涉有公訴人所指之此部分犯行，而檢察官
    於本院審理中認被告乙○○此部分與前揭有罪部分為數罪併
    罰關係（見本院卷第九六頁），既不能證明被告乙○○犯罪
    ，自應就此部分為無罪判決之諭知，以免冤抑，並宜由檢察
    官另行偵查卓處，併此敘明。
據上論斷，應依刑事訴訟法第二百九十九條第一項前段，刑法第
二十八條、第二百十六條、第二百十一條、第三百三十九條第三
項、第一項、第一百五十八條第一項、第四十七條第一項、第五
十五條、第三十八條第一項第二款、第三款、第七十四條第一項
第一款，刑法施行法第一條之一，判決如主文。
本案經檢察官徐則賢到庭執行職務。
中     華     民     國     97    年   9   月  30     日
                     刑事第十三庭審判長法  官 許泰誠
                                       法  官 陳君鳳
                                       法  官 郭顏毓
上正本證明與原本無異。
如不服本判決，應於判決送達後10日內向本院提出上訴狀（應抄
附繕本）。告訴人或被害人如對於本判決不服者，應具備理由請
求檢察官上訴，其上訴期間之計算係以檢察官收受判決正本之日
期為準。
                                       書記官 潘文賢
中    華    民    國    97    年    10    月    1     日
附錄本案論罪科刑法條：
刑法第一百五十八條
冒充公務員而行使其職權者，處三年以下有期徒刑、拘役或五百
元以下罰金。
冒充外國公務員而行使其職權者，亦同。
刑法第二百十一條
偽造、變造公文書，足以生損害於公眾或他人者，處一年以上七
年以下有期徒刑。
刑法第二百十六條
行使第二百十條至第二百十五條之文書者，依偽造、變造文書或
登載不實事項或使登載不實事項之規定處斷。
刑法第三百三十九條
意圖為自己或第三人不法之所有，以詐術使人將本人或第三人之
物交付者，處五年以下有期徒刑、拘役或科或併科一千元以下罰
金。
以前項方法得財產上不法之利益或使第三人得之者，亦同。
前二項之未遂犯罰之。
附表：
┌───┬────────────┬─────────┐
│ 編號 │   應  沒  收  之  物   │     數   量      │
├───┼────────────┼─────────┤
│ 一   │現金                    │新臺幣三萬元      │
│      │                        │                  │
├───┼────────────┼─────────┤
│ 二   │偽造之「臺北地方法院地檢│一張（連同其上偽造│
│      │檢署監管科」公文書      │之「檢察官周士瑜」│
│      │                        │及「臺灣臺北地方法│
│      │                        │院檢察署印」印文各│
│      │                        │一枚）            │
├───┼────────────┼─────────┤
│ 三   │ＢＥＮＱ牌行動電話      │一支（內含門號０九│
│      │                        │00000000號│
│      │                        │ＳＩＭ卡一張）    │
├───┼────────────┼─────────┤
│ 四   │ＳＯＮＹ  ＥＲＩＣＳＯＮ│三支（均不含ＳＩＭ│
│      │牌行動電話              │卡）              │
└───┴────────────┴─────────┘


司法院資訊處製作；財團法人民間司法改革基金會備份。
